ACORDAO-COMPLETO-2465861

ACÓRDÃO 8669/2021 ATA 20/2021 - PRIMEIRA CÂMARA

VISTOS, relatados e discutidos estes autos que tratam de pedido de reexame interposto pela Sra. Lorena Gonçalves Crefta contra o Acórdão 10419/2019-TCU-Primeira Câmara, por meio do qual esta Corte de Contas considerou ilegal o ato de pensão em que figurou como instituidora a ex-servidora Helena Curi Lenz,
ACORDAM os Ministros do Tribunal de Contas da União, reunidos em sessão da Primeira Câmara, diante das razões expostas pelo Relator, com fundamento no art. 71, inciso III, da Constituição Federal e nos arts. 1º, inciso V, 39, inciso II, e 45 da Lei 8.443, de 16 de julho de 1992, em:
9.1. dar provimento ao pedido de reexame interposto, para, em relação à recorrente, tornar insubsistente o Acórdão 10419/2019-TCU-Primeira Câmara, fazendo consignar na base de dados do sistema Sisac a anotação de registro tácito do ato de concessão de pensão emitido em favor da Sra. Lorena Gonçalves Crefta (XXX.437.969-XX) ;
9.2. determinar o arquivamento do presente processo, com fundamento no art. 169, V, do RITCU, dando-se ciência da presente deliberação à recorrente e ao órgão jurisdicionado.

Pedido de reexame interposto por Lorena Gonçalves Crefta contra o Acórdão 10.419/2019-1ª Câmara, que considerou ilegal e negou registro ao seu ato de pensão por morte.

Primeira Câmara

Ministério das Comunicações (extinto).

3. Interessados/Responsáveis/Recorrentes:
3.1. Interessados: Amanda Alves Henriques Vianna (XXX.089.776-XX); Antonio Manoel Brga de Araujo (XXX.090.753-XX); Aparecida Napoleão (XXX.727.286-XX); Cicero Soares de Alencar (XXX.967.023-XX); Daiane Braga Martins (XXX.039.280-XX); Eloisa Bornes Martins (XXX.683.130-XX); Eraclito Dias de Camargo (XXX.142.428-XX); Eraclito Dias de Camargo Neto (XXX.784.508-XX); Esmeralda Alves da Silva (XXX.716.534-XX); Evani de Lima (XXX.458.689-XX); Ivete Soares de Oliveira (XXX.503.884-XX); Joserina Maria Ferreira Xavier (XXX.397.124-XX); Karynne de Castro Rocha (XXX.590.662-XX); Lorena Gonçalves Crefta (XXX.437.969-XX); Maria Amelia dos Anjos Nogueira (XXX.681.437-XX); Maria Tereza Moreira Barbosa (XXX.919.474-XX); Maria da Conceicao Vilhena Maia (XXX.645.902-XX); Maria das Dores Braga Teixeira (XXX.240.083-XX); Maria de Fatima e Assis (XXX.029.536-XX); Mariana Braga Teixeira (XXX.634.083-XX); Milton Oitaven Garrido (XXX.010.525-XX); Mozart Brito Lira (XXX.537.273-XX); Natiely de Fatima Salvador da Rocha (XXX.294.369-XX); Neuza de Araujo Costa Nascimento (XXX.354.233-XX); Osmar Ruzzi (XXX.076.467-XX); Pedro Henrique de Souza Arruda (XXX.145.314-XX); Raimundo Nonato Lima (XXX.903.126-XX); Rute Doroteia Alves (XXX.938.206-XX); Severina Ferreira Xavier (XXX.373.194-XX); Tania de Lima Baptista (XXX.857.830-XX); Terezinha de Jesus Rodrigues Santos (XXX.232.093-XX)
3.2. Recorrente: Lorena Gonçalves Crefta (XXX.437.969-XX).

13.1. Ministros presentes: Walton Alencar Rodrigues (Presidente), Benjamin Zymler (Relator), Vital do Rêgo e Jorge Oliveira.
13.2. Ministro-Substituto presente: Augusto Sherman Cavalcanti.

Joserina Maria Ferreira Xavier

BENJAMIN ZYMLER

Ministro-Substituto André Luís de Carvalho.

Adoto como relatório o parecer da unidade técnica, cujos termos são os seguintes:
"INTRODUÇÃO
1.	Trata-se de pedido de reexame interposto por Lorena Gonçalves Crefta (peça 96) contra o Acórdão 10419/2019-TCU-Primeira Câmara (peça 91) .
1.1.	A deliberação recorrida apresenta o seguinte teor:
VISTOS, relatados e discutidos estes autos em que são apreciados atos de concessão de pensões civis instituídas por ex-servidores do extinto Ministério das Comunicações;
ACORDAM os Ministros do Tribunal de Contas da União, reunidos em sessão da Primeira Câmara, diante das razões expostas pelo Relator, com fundamento no art. 71, inciso III, da Constituição Federal, e nos arts. 1º, inciso V, 39, inciso II, e 45 da Lei 8.443/1992, em:
9.1. considerar prejudicados, por perda de objeto, o exame dos atos de concessão das pensões civis instituídas pelos ex-servidores Anísio Rodrigues da Rocha, Bernardo de Lima, Dirce Martins Camargo, Edson Vieira do Nascimento, Elza de Souza Arruda, Geralda Alves Henriques e Maria Virgínia Bandeira de Melo de Araújo;
9.2. considerar legais e ordenar o registro dos atos de concessão de pensão civil instituída pelos ex-servidores Ady Rocha Garrido, Alete Cardoso de Castro Alencar, Arlindo Silva Júnior, Clara Bittencourt Pereira Ruzzi, Conceição Alminda Gonçalves de Assis, Emília Cândida da Costa Alves, José Bonifácio Barbosa, José da Costa Santos, Luiz Gonzaga Maniva Teixeira, Maria do Perpétuo Socorro Silva Lira, Nildette Antunes de Oliveira Brito, Pedro Napoleão Filho, Santa Domethilia Baptista, Maurício Dantas da Silva e Adão Antônio Martins;
9.3. considerar ilegais e negar registro aos atos de concessão de pensões civis instituídas pelos ex-servidores Helena Cury Lenz, Alfredo Salvador, Anfrísio Rodrigues Maia e José Xavier da Silva;
9.4. dispensar o ressarcimento das quantias indevidamente recebidas, presumida a boa-fé, consoante o disposto no Enunciado 106 da Súmula de Jurisprudência do TCU;
9.5. determinar ao Ministério da Ciência, Tecnologia, Inovações e Comunicações que, nos termos dos art. 262, caput, do Regimento Interno do TCU, 8º, caput, da Resolução - TCU 206/2007, e 19, caput, da Instrução Normativa - TCU 78/2018:
9.5.1. faça cessar os pagamentos decorrentes dos atos de concessão considerados ilegais, no prazo de 15 (quinze) dias, contados a partir da ciência dessa deliberação, sujeitando-se a autoridade administrativa omissa à responsabilidade solidária;
9.5.2. dê ciência às beneficiárias dos atos de pensão apreciados pela ilegalidade, Lorena Gonçalves Crefta, Maria da Conceição Vilhena Maia, Natiely de Fatima Salvador da Rocha  e Joserina Maria Ferreira Xavier, acerca do teor deste Acórdão, alertando-as de que o efeito suspensivo proveniente da interposição de eventuais recursos, junto ao TCU, não as eximirá da devolução dos valores percebidos indevidamente após a respectiva notificação, caso os recursos não sejam providos; e
9.5.3. encaminhe ao Tribunal, no prazo de 30 (trinta) dias, os comprovantes de que as interessadas tomaram ciência do inteiro teor desta deliberação.
 (destacamos e sublinhamos) 
HISTÓRICO
2.	O Tribunal considerou ilegal, entre outros, o ato de concessão de pensão civil em favor de Lorena Gonçalves Crefta (peça 17) , tendo em vista que "a pensão instituída por Helena Cury Lenz em favor de menor sob guarda seja porque não há prova que lhe tenha sido conferida a guarda da menor, nem comprovação de dependência econômica, mormente ante a capacidade de seus pais em lhe prover o sustento", conforme consignado no voto condutor da deliberação recorrida (destacamos) .
2.1.	Irresignada, a recorrente interpôs o presente pedido de reexame.
EXAME DE ADMISSIBILIDADE
3.	Reitera-se o exame preliminar de admissibilidade (peça 119) , ratificado à peça 124 pelo Excelentíssimo Senhor Ministro Benjamin Zymler, que entendeu pelo conhecimento do recurso, uma vez que preenchidos os requisitos do art. 48 da Lei 8.443/1992, c/c os arts. 285 e 286, parágrafo único, do RI/TCU, suspendendo-se os efeitos dos itens 9.3, 9.5 e 9.5.1 do Acórdão 10419/2019-TCU-Primeira Câmara.
PRELIMINAR DE REGISTRO TÁCITO 
4.	Cumpre observar que o ato de pensão civil de peça 17, que tem a recorrente como beneficiária, foi disponibilizado ao TCU em 18/8/2004 e julgado ilegal, em Sessão de 24/9/2019, pela Primeira Câmara (peça 91) .
4.1.	De acordo com as disposições do Acórdão 587/2011-TCU-Plenário, da Relatoria do E. Ministro Valmir Campelo, vinha esta Corte decidindo que o transcurso de mais de cinco anos desde a entrada do ato de pessoal no TCU, embora não consolidasse situações de ilegalidade, em razão da precariedade dos atos de concessão, cuja natureza é complexa, gerava a necessidade de instauração do contraditório.
4.2.	A consolidação de atos sujeitos a registro manifestamente ilegais, em razão do transcurso de grande lapso temporal, em respeito ao princípio da segurança jurídica, só era admitida pelo TCU em situações excepcionais, quando caracterizada a irreversibilidade da situação fática do interessado ou demonstrado que este estaria sujeito a prejuízo insuportável, caso o correspondente ato de concessão fosse julgado ilegal (cf., e.g., Acórdão 2251/2014-TCU-Plenário, Relator E. Ministro Bruno Dantas) .
4.3.	No entanto, em 19/2/2020, o Pretório Excelso, ao julgar o Recurso Extraordinário 636.553/RS, apreciando o Tema 445 da repercussão geral, fixou a seguinte tese:
Em atenção aos princípios da segurança jurídica e da confiança legítima, os Tribunais de Contas estão sujeitos ao prazo de 5 anos para o julgamento da legalidade do ato de concessão inicial de aposentadoria, reforma ou pensão, a contar da chegada do processo à respectiva Corte de Contas.  
4.4.	Naquela ocasião, o Relator, E. Ministro Gilmar Mendes, fundamentou a adoção do prazo de cinco anos por analogia ao prazo previsto no Decreto 20.910/1932, tendo mencionado, ainda, ser esse lapso temporal equivalente ao previsto nas Leis 9.873/1999 e 9.784/1999.
4.5.	Assim, estabeleceu o prazo de cinco anos para que o Tribunal de Contas aprecie o ato, autorizando ou negando o respectivo registro.  
4.6.	Sobre o impacto do julgamento do Guardião da Constituição no RE 636.553/RS, em processos sujeitos a registro no TCU, traz-se à colação as pertinentes observações do Excelentíssimo Senhor Ministro Walton Alencar Rodrigues, por ocasião do Acórdão 122/2021-TCU-Plenário (TC Processo 013.339/2020-6) :
	Sem embargo de considerar o mérito da decisão do STF, o anterior entendimento acerca da observância do contraditório e da ampla defesa após o transcurso de cinco anos desde a chegada do processo no TCU restou prejudicado, porquanto, após esse tempo, segundo prelecionou o Relator da matéria no STF, o ato deve ser considerado "registrado tacitamente". 
	No julgamento dos embargos de declaração, opostos em face dessa decisão, finalizado em 4/12/2020, o  E. Relator aduziu que, "passado esse prazo [de cinco anos, contado de forma ininterrupta, a partir da chegada do processo à corte de contas] sem finalização do processo, o ato restará automaticamente estabilizado. Abre-se, a partir daí, a possibilidade de sua revisão, nos termos do art. 54 da Lei 9.873/1999" (grifos meus) . 
	A expressa menção do relator à possibilidade de revisão do ato considerado tacitamente registrado impõe novas considerações e imediatas providências por parte desta Corte.
	Relativamente à área de pessoal da Administração Federal, já tive a oportunidade de fazer inúmeros pronunciamentos acerca do acúmulo dos processos na Sefip, que há pouco tempo passavam em muito de cem mil, ajuntados ao longo dos anos. Grande parte desses processos foram devolvidos aos órgãos de origem para correção de irregularidades e reenvio ao TCU. E os que permaneceram desafiam a capacidade de trabalho do Tribunal.
 (...) 
	Por esse motivo conclui-se que, a partir do registro tácito do ato de concessão, é possível a sua revisão, no prazo de 5 anos, com base no aludido artigo da lei de processo administrativo [art. 54 da Lei 9.784/1999.
	Esse entendimento é plenamente compatível com o disposto no art. 260, § 2º, do Regimento Interno do TCU, in verbis:
§ 2º O acórdão que considerar legal o ato e determinar o seu registro não faz coisa julgada administrativa e poderá ser revisto de ofício pelo Tribunal, com a oitiva do Ministério Público e do beneficiário do ato, dentro do prazo de cinco anos da apreciação, se verificado que o ato viola a ordem jurídica, ou a qualquer tempo, no caso de comprovada má-fé.  
	Registro que o E. Relator no STF, ao apreciar os embargos de declaração, expressamente entendeu desnecessária a modulação de efeitos da decisão adotada no RE 636.553/RS, devendo ser aplicada imediatamente, com efeitos ex tunc.
	Em síntese, o entendimento adotado pelo Supremo Tribunal Federal, em sede de recurso extraordinário, com repercussão geral reconhecida, deve ser observado por todos os juízes e tribunais, nos termos dos arts. 927, inciso III, e 1.030 do Código de Processo Civil.
	Cabe ao TCU, por conseguinte, em atendimento à disposição legal e aos princípios da eficiência, da razoável duração do processo e da isonomia, evoluir, no entendimento e nos procedimentos, para compatibilizar suas decisões com a recente tese da Suprema Corte.
	Chamo a atenção que as despesas atinentes a pessoal, como as reformas, aposentadorias e pensões, além de vencimentos, subsídios etc., configuram os maiores gastos da União Federal - maior mesmo que os juros da dívida - sendo inconcebível que servidores públicos federais continuem fazendo letra morta das normas jurídicas e da Constituição em vigor, mantendo o pagamento de verbas a que não fazem jus, segundo plúrimas decisões do TCU e dos órgãos do Poder Judiciário, como é o caso dos autos.
4.7.	No caso concreto, vale repisar que o ato de pensão civil em reexame foi disponibilizado ao TCU em 18/8/2004. Assim, é de se entender que houve o seu registro tácito em 18/8/2009 e o seu aperfeiçoamento definitivo, no TCU, em 18/8/2014, apesar do Acórdão 10419/2019-TCU-Primeira Câmara (ora recorrido) , o que impõe a necessidade de prover o presente recurso. 
4.8.	Nesse sentir, é de se entender que o ato de pensão civil sub examine deve ser considerado tacitamente registrado, com proposta de arquivamento do processo correspondente e ciência ao órgão de origem, visto não ser mais possível, na espécie, a aplicação das disposições contidas no art. 260, § 2º, do Regimento Interno do TCU, in verbis:
§ 2º O acórdão que considerar legal o ato e determinar o seu registro não faz coisa julgada administrativa e poderá ser revisto de ofício pelo Tribunal, com a oitiva do Ministério Público e do beneficiário do ato, dentro do prazo de cinco anos da apreciação, se verificado que o ato viola a ordem jurídica, ou a qualquer tempo, no caso de comprovada má-fé. 
4.9.	A conclusão ora apresentada nesta instrução vai ao encontro da orientação emanada do Pretório Excelso e do Plenário do Tribunal de Contas da União.
CONCLUSÃO
5.	Diante do exposto, é de se concluir que o ato de pensão civil sub examine deve ser considerado tacitamente registrado, com proposta de arquivamento do processo correspondente e ciência ao órgão de origem, ante a impossibilidade de aplicação das disposições contidas no art. 260, § 2º do Regimento Interno do TCU, que trata da revisão de ofício.
PROPOSTA DE ENCAMINHAMENTO
6.	Ante o exposto, submetem-se os autos à consideração superior, propondo-se, com fundamento no art. 48 da Lei 8.443/1992:
a) conhecer do recurso interposto, para, no mérito, dar-lhe provimento, no sentido de tornar sem efeito o acórdão recorrido, considerando o ato de pensão civil de peça 17 tacitamente registrado, com proposta de arquivamento do processo correspondente;
b) informar à recorrente e demais interessados do acórdão a ser proferido, destacando que o relatório e o voto que o fundamentam podem ser acessados por meio do endereço eletrônico www.tcu.gov.br/acordaos."
2.	O Ministério Público junto a esta Corte de Contas manifestou-se de acordo com a proposta formulada pela unidade técnica.
	É o Relatório.

8.1. Elias Carneiro da Silva (19.939/OAB-PB) e outros, representando Joserina Maria Ferreira Xavier.  
8.2. Isabele Vargas Milla (51.813/OAB-PR) e outros, representando Natiely de Fatima Salvador da Rocha.  
8.3. Janice Margareth Ramos Proença (29.483/OAB-RS) e outros, representando Eloisa Bornes Martins.  
8.4. Luiz Antonio Beluzzi, representando Eraclito Dias de Camargo.

Procurador Júlio Marcelo de Oliveira.

PEDIDO DE REEXAME. PENSÃO CIVIL. TRANSCURSO DE PRAZO SUPERIOR A CINCO ANOS ENTRE A ENTRADA DO ATO DE PENSÃO NESTE TRIBUNAL E O SEU JULGAMENTO. OCORRÊNCIA DE REGISTRO TÁCITO. IMPOSSIBILIDADE DE REVISÃO DE OFÍCIO. PROVIMENTO DO RECURSO. ARQUIVAMENTO.

PENSÃO CIVIL (PCIV)

Secretaria de Recursos (Serur); Secretaria de Fiscalização de Integridade de Atos e Pagamentos de Pessoal e de Benefícios Sociais (Sefip).

Por meio do Acórdão 10419/2019-TCU-Primeira Câmara deste Tribunal considerou ilegal e negou registro a diversos atos de pensão por morte em que figuram como instituidores ex-servidores do extinto Ministério das Comunicações.
Contra a referida decisão foi interposto o presente pedido de reexame por Lorena Gonçalves Crefta, beneficiária da pensão por morte instituída pela ex-servidora Helena Curi Lenz (peça 17) , por meio do qual se pretende a reforma da decisão recorrida. 
A Secretaria de Recursos deste Tribunal - Serur, ao analisar o presente recurso à luz do entendimento firmado pelo STF nos autos do RE 636.553 aduz, como preliminar de mérito, que o ato em epígrafe se encontra registrado tacitamente. Outrossim, diante da impossibilidade de se lhe promover a revisão de ofício, dado o transcurso do lapso temporal de cinco anos previsto no § 2º do art. 260 do RITCU, a unidade técnica propõe dar provimento ao recurso, a fim de que seja reconhecido o registro tácito do ato de aposentadoria, arquivando-se posteriormente o processo, com ciência ao órgão jurisdicionado.
O Ministério Público junto a esta Corte de Contas manifestou-se de acordo com a proposta formulada pela unidade técnica.
O Plenário do Supremo Tribunal Federal, por ocasião do julgamento do RE 636.553, paradigma do tema 445 da repercussão geral, assentou a seguinte tese de julgamento: "Em atenção aos princípios da segurança jurídica e da confiança legítima, os Tribunais de Contas estão sujeitos ao prazo de 5 anos para o julgamento da legalidade do ato de concessão inicial de aposentadoria, reforma ou pensão, a contar da chegada do processo à respectiva Corte de Contas".
Opostos embargos declaratórios pela União, o Supremo Tribunal Federal, na sessão virtual de 27/11/2020 a 4/12/2020, assim se manifestou, no que interessa aos presentes autos:
"A embargante requer o acolhimento de pedido de modulação dos efeitos da decisão, para que a tese firmada seja aplicada apenas às concessões de aposentadoria, reforma ou pensão, que ingressarem nos Tribunais de Contas a partir da publicação do acórdão embargado. 
Aponta que o procedimento do Tribunal de Contas da União estava pautado pela interpretação até então dominante nesta Corte, isto é, pela não incidência de prazo decadencial no exercício da competência prevista no art. 71, III, da Constituição Federal. Argumenta ser imprescindível a concessão de efeitos prospectivos à decisão embargada, com a finalidade de garantir-se prazo razoável para que a Corte de Contas adapte-se ao entendimento firmado, prezando-se pela segurança jurídica. 
Indica que não pode ser desconsiderado haver expressivo estoque de processos pendentes de análise pelo TCU, ingressados há mais de cinco anos em seu acervo. Nesse aspecto, informa que mais de 35.900 (trinta e cinco mil e novecentos) processos estariam nessa situação, dentre os quais a maioria referente a concessões de aposentadoria, reforma ou pensão. 
A União aduz, ainda, obscuridade em relação à natureza do prazo quinquenal, que deve passar a ser observado pelas cortes de contas no exercício do controle externo previsto no art. 71, III, da CF. Pondera que as disposições previstas no art. 1º do Decreto 20.910/1932 (prazo prescricional) e no art. 54 da Lei 9.784/1999 (prazo decadencial) fundamentam-se em disciplinas jurídicas distintas, especialmente no que se refere à possibilidade de impedimento, de suspensão e de interrupção, motivo por que tal questão precisaria restar esclarecida.
[...]
Entretanto, ao apreciar o objeto da presente repercussão geral, e colacionando-se jurisprudência do STF, restou evidenciado ser recorrente a demora das Cortes de Contas em finalizar a análise da legalidade da concessão inicial e, por consequência, em constituir o ato administrativo. A questão posta foi a seguinte: se, por um lado, entende-se pela inaplicabilidade do art. 54 da Lei 9.784/1999 ao período compreendido entre a publicação do ato de aposentadoria pelo órgão de origem e a apreciação da sua legalidade pelo TCU, por outro o Supremo Tribunal Federal concluiu não ser possível deixar de se constatar o longo prazo que vem sendo reiteradamente utilizado para finalização da análise pelo TCU.
Ao corretamente avaliar esse cenário, com fundamento nos princípios da segurança jurídica e da confiança legítima, bem como por estar atenta à importância da estabilização das relações jurídicas - seja em favor da Administração ou em favor do administrado - esta Corte julgou que também para apreciação da legalidade do ato de aposentadoria deveria haver limite de prazo. Entendeu-se ser descabida a constante ocorrência de situações em que atos aparentemente já consolidados são desconstituídos após o transcurso de largo período.
[...]
'Com essa fundamentação, o Supremo Tribunal Federal definiu que a fixação do prazo de cinco anos se afigura razoável para que as cortes de contas procedam à análise da legalidade dos atos de concessão inicial de aposentadoria, reforma ou pensão, após o qual estes serão considerados definitivamente registrados. 
Trata-se de prazo ininterrupto, a ser computado a partir da chegada do processo à respectiva corte de contas - ou, como definido pelo Ministro Roberto Barroso durante o julgamento, um verdadeiro período de 'cinco anos tout court'. 
Passado esse prazo sem finalização do processo, o ato restará automaticamente estabilizado. Abre-se, a partir daí, a possibilidade de sua revisão, nos termos do art. 54 da Lei 9.784/1999.
Ante o exposto, parece-me restar evidente a desnecessidade de modulação de efeitos do acórdão embargado.
Saliento que a modulação de efeitos é, em verdade, uma possibilidade, a ser utilizada pelo Tribunal em razão de eventuais efeitos da alteração jurisprudencial no interesse social e na segurança. É o que dispõe o art. 927, § 3º, do Código de Processo Civil, nos seguintes termos: 'na hipótese de alteração de jurisprudência dominante do Supremo Tribunal Federal e dos tribunais superiores ou daquela oriunda de julgamento de casos repetitivos, pode haver modulação dos efeitos da alteração no interesse social e no da segurança jurídica'. 
Na presente ação, a decisão tomada por esta Corte teve justamente como fundamento os princípios da segurança jurídica e da confiança legítima, de modo a afastar a ocorrência de eventuais abusos na demora do exercício da competência constitucional definida no art. 71, III, CF. Ou seja, a aplicação imediata do julgado, com efeitos ex tunc, apresenta-se mais coerente com a necessidade de preservação do interesse social e da segurança jurídica.
[...]
No tocante à natureza do prazo, constata-se, ante o já exposto, que, com base na segurança jurídica e na proteção da confiança, aplicou-se por analogia prazo decadencial de cinco anos para o julgamento da legalidade do ato de concessão inicial de aposentadoria, reforma ou pensão, a partir da chegada do processo ao respectivo tribunal de contas. 
Trata-se de prazo ininterrupto, tout court, que, uma vez atingido, faz com que o ato seja considerado tacitamente apreciado, isto é, tacitamente registrado. Não há de se falar, por consequência, na aplicação de eventuais exceções previstas justamente na Lei 9.784/1999, cuja incidência foi afastada no julgamento de mérito."  (grifos acrescidos) .
Como se vê, ao mesmo tempo em que afirmou a aplicação imediata do entendimento consignado no RE 636.553, com efeitos ex tunc, entendeu o Supremo Tribunal Federal ser desnecessária a modulação dos efeitos da decisão tomada, tendo em vista a possibilidade de revisão do ato após a sua estabilização, nos termos do art. 54 da Lei 9.784/1999.
No caso dos autos, o ato de pensão emitido em favor da Sra. Lorena Gonçalves Crefta foi disponibilizado ao TCU em 18/8/2004. Portanto, nessa condição, o referido ato está tacitamente registrado desde 18/8/2009, tendo se tornado definitivo em 18/8/2014, dada a impossibilidade de se promover a sua revisão de ofício, à luz do que dispõe o § 2º do art. 260 do RITCU:
"§ 2º. O acórdão que considerar legal o ato e determinar o seu registro não faz coisa julgada administrativa e poderá ser revisto de ofício pelo Tribunal, com a oitiva do Ministério Público e do beneficiário do ato, dentro do prazo de cinco anos da apreciação, se verificado que o ato viola a ordem jurídica, ou a qualquer tempo, no caso de comprovada má-fé."
9.	Nesse sentido, cumpre registrar que o acórdão recorrido foi proferido na sessão de 24/9/2019, tornando-se forçoso reconhecer a sua nulidade, dada a definitividade do registro tácito havido em decorrência do entendimento adotado pela Suprema Corte.
	Ante o exposto, acolhendo a proposta da unidade técnica e do órgão ministerial, VOTO por que o Tribunal adote a deliberação que ora submeto a este Colegiado.
TCU, Sala das Sessões, em 15 de junho de 2021.
BENJAMIN ZYMLER 
Relator